【裁判字號】    98,台上,7654
【裁判日期】    981217
【裁判案由】    貪污
【裁判全文】
最高法院刑事判決            九十八年度台上字第七六五四號
上  訴  人  甲○○
選任辯護人  邱明政律師
上  訴  人  乙○○
選任辯護人  陳峰富律師
            黃博駿律師
上  訴  人  丙○○
選任辯護人  王進勝律師
上列上訴人等因貪污案件，不服台灣高等法院高雄分院中華民國
九十八年六月十日第二審判決（九十五年度上訴字第四五六號，
起訴案號：台灣高雄地方法院檢察署九十一年度偵字第七八七八
、七八七九、七八八０、八一四五、八四五一、八七五五、九八
一五、一０七九０、一０八一五、一一四０二、一一八八七、一
一八八八、一一三九四、一五八一九、一八三一九、二一八三五
、二一八三六、二一八三七、二一八三九、二一八四０、二一八
四一、二一九五九、二一九六０、二一九六一、二一九六二、二
一九六三、二一九六四、二一九六五、二一九六六、二一九六七
、二一九六八、二一九六九、二一九七０、二一九七一、二三四
七三、二三四七四、二三四七五、二三四七六、二三四七七、二
四四九四、二四四九五、二四四九六、二四四九七、二四四九八
、二四四九九、二四九六四、二四九六五、二四九六六、二四九
六七、九十一年度偵緝字第一四七一號），提起上訴，本院判決
如下：
    主  文
原判決關於甲○○、乙○○、丙○○部分均撤銷，發回台灣高等
法院高雄分院。
    理  由
本件原判決撤銷第一審關於上訴人甲○○、乙○○、丙○○部分
之科刑判決，改判論處甲○○共同連續依據法令從事公務之人員
，經辦公用工程，收取回扣罪刑；乙○○共同依據法令從事公務
之人員，經辦公用工程，收取回扣，未遂罪刑；仍論處丙○○依
據法令從事公務之人員，藉勢勒索財物罪刑，固非無見。
惟查：(一)、被告以外之人於審判中如以證人身分到場具結陳述，
而與先前於審判外警詢時所為陳述不符者，其先前之陳述，須具
有較可信之特別情況，且為證明犯罪事實之存否所必要者，始得
為證據，刑事訴訟法第一百五十九條之二定有明文。而所謂「具
有可信之特別情況」，係屬「信用性」之證據能力要件，而非「
憑信性」之證據證明力，法院應經調查，依於審判外為陳述時之
外部附隨環境或條件，除詢問有無出於不正方法、陳述是否出於
非任意性外，兼須就有無違反法定障礙事由期間不得詢問及禁止
夜間詢問之規定、詢問時是否踐行告知義務、警詢筆錄所載與錄
音或錄影內容是否相符等各項為整體之考量，以判斷其先前之陳
述，是否出於「真意」之信用性獲得確切保障，並於判決理由內
敘明其採用先前不一致之陳述，如何具有較可信之特別情況，且
就具體個案案情及相關卷證判斷，為發現實質真實目的，除該項
審判外之陳述外，已無從再就同一供述者，取得與其上開審判外
陳述之相同供述內容，或無從以其他證據代替，確為證明犯罪存
否所必要之理由，方為適法。卷附秘密證人「鄭成」（即同案被
告張簡應萬，第一審法院另案判決）、「許中庸」、同案被告陳
智宏（經判處罪刑確定）、證人盧鴻霖於法務部調查局高雄縣調
查站（下稱調查站）之陳述，屬傳聞證據，原則上無證據能力，
甲○○、乙○○、丙○○之辯護人於原審分別爭執其證據能力（
見原審卷(二)第七四頁、卷(三)第一八四頁）；(1)原判決理由徒以張
簡應萬、「許中庸」、陳智宏於調查站之陳述與在第一審具結經
交互詰問之證詞，對犯罪事實之重要情節大致相符，且與犯罪事
實具關聯性，認該陳述具證據能力（見原判決第二一頁第二行以
下）。所載渠等於調查站之供述與審判內容大致相符，似係對證
言憑信性之判斷，為證據證明力範疇，與判斷證據能力之信用性
之有無不同。原判決未就上揭陳述當時之原因、過程等外在環境
因素，就該審判外陳述如何具有可信之特別情形，而足以擔保其
信用性無虞，加以論斷說明，遽以上情認該等審判外陳述具有證
據能力，且執為甲○○、乙○○犯罪之部分論據（見原判決第四
二頁倒數第一行至第四三頁第五行、第五三頁第四行以下、第五
五頁倒數第二行至第五六頁第四行、第六四頁五至第六五頁第五
行），採證難認適法，併有理由不備之違誤。(2)原判決就盧鴻霖
在調查站所為與審判中不符之陳述如何具有「必要性」一節，僅
略謂該陳述係證明丙○○犯罪事實存否所必要，具必要性無疑等
旨（見原判決第二三頁(1)），對該審判外陳述如何係證明丙○○
本件犯罪事實存否所必要之要件，未為任何說明，逕採為認定其
犯罪之部分基礎（見原判決第八一頁倒數第二行至第八二頁第四
行），同有理由欠備之違誤。(二)、連續犯之成立，其主觀上必須
係基於一個概括之犯意，先後為數行為，觸犯構成犯罪要件相同
之罪名。故主觀上具備概括之犯意，乃成立連續犯之要件之一，
自應於事實欄為明白記載，始足為適用法律之基礎。又有罪之判
決書，須將認定之犯罪事實詳記於事實欄，然後於理由內逐一說
明其所憑之證據及其認定之理由，以使事實與理由兩相一致，方
為合法。倘事實欄已有敘及，而理由內未加說明，為理由不備，
理由內已加說明，而事實欄無此記載，則理由失其依據，按諸刑
事訴訟法第三百七十九條第十四款規定，其判決當然違背法令。
原判決主文欄諭知甲○○係犯「連續」依據法令從事公務之人員
，經辦公用工程，收取回扣罪，理由內亦說明「甲○○係擔任大
寮鄉公所鄉長職位，依地方制度法及高雄縣大寮鄉公所組織自治
條例規定，為依據法令從事公務之人員」，所為係犯貪污治罪條
例第四條第一項第三款經辦公用工程，收取回扣罪之連續犯（見
原判決第九六頁二甲至第九七頁第五行），然就甲○○如何係依
據法令從事公務之人員，及其先後三次收取工程回扣行為係基於
一個概括犯意所為與構成要件相關事項，於事實欄一未明白認定
詳為記載，致其理由失其依據，有理由不備之違法。(三)、被告或
共犯之自白，不得作為有罪判決之唯一證據，仍應調查其他必要
之證據，以察其是否與事實相符，刑事訴訟法第一百五十六條第
二項定有明文，其立法意旨乃防範被告或共犯自白之虛擬致與真
實不符，故對自白在證據上之價值加以限制，明定須藉補強證據
以擔保其真實性。所謂補強證據，係指除該自白本身之外，其他
足以證明該自白之犯罪事實確具有相當程度真實性之證據而言。
至該被告或共犯前後供述是否相符、有無重大矛盾、指述是否堅
決、態度是否肯定等情，僅得為判斷其供述有無瑕疵之基礎，非
自己或共犯相關犯罪事實之補強證據。原判決認定甲○○有其事
實欄一(一)所載經辦高雄縣大寮鄉公有市場水電工程第二期工程，
與張簡應萬共同收取回扣新台幣三百五十萬元，並由張簡應萬持
以清償甲○○前於民國八十九年三月間，以其或張簡應萬名義向
吳振坤、邱永成、李安雄借貸之債務之犯行。固於理由內謂張簡
應萬於第一審及原審之證詞與證人黃振榮、崔樹麟、黃雄鵬證述
情節相符，張簡應萬之證述，自得執為認定甲○○收取此部分工
程回扣款之依據（見原判決第二九頁(二)至第三三頁第十三行）；
並依證人吳振坤、陳松和、邱永成、李安雄、張簡應萬分別於偵
、審之證詞，說明甲○○曾經由張簡應萬向吳振坤、邱永成、李
安雄借款及清償，並敘明張簡應萬應屬言而有信之人、無冒用甲
○○名義對外借貸之虞、所為陳述前後一致、無須自陷偽證之責
或設詞誣陷甲○○之理云云（見原判決第三三頁倒數第二行至第
四一頁第二五行）。然稽之原判決所採憑崔樹麟、黃振榮、黃雄
鵬之證述內容，縱屬實情，均止於證明其等曾交付回扣款予張簡
應萬或崔樹麟等旨（見原判決第二九頁倒數第八行以下至第三十
頁第十二行）；而吳振坤、陳松和、邱永成、李安雄之證詞，亦
無一言及係將款項直接貸予甲○○或由甲○○處直接受償等情事
，似無從憑為張簡應萬曾代甲○○借款及其後以回扣款清償證詞
之佐證；至張簡應萬前後陳述是否一致、有無虛詞誣陷或偽證，
尤與補強證據有別。原判決未調查其他適法之補強證據以資判斷
，逕採納張簡應萬之證詞，認定甲○○有此部分收取回扣之犯行
，自有未合。(四)、貪污治罪條例第四條第一項第三款所規定之「
回扣」與同條項第五款之「賄賂」，雖均屬對公務員之不法原因
為給付，然二者犯罪態樣有別。前者，係指公務員就應付給之建
築材料費或工程價款，向對方要約，提取一定比率或扣取其中一
部分，圖為自己不法之所有而言；後者，則係指對於公務員之違
背職務行為，給付具有一定對價關係之金錢或可以金錢計算之財
物等不法報酬。再公共工程不論係採指定廠商比價或公開招標，
均係欲透過公平、公開之方式，經由市場競爭機制，以決定價格
而求公共工程之精實，苟利用借牌方式進行圍標，則市場競爭功
能將蕩然無存，廠商比價或公開招標制度即失其意義。故政府採
購法第八十七條就以不法方法妨害投標之進行或結果等行為，明
訂相關刑罰規定，另於同法第五十條第一項規定：「投標廠商有
下列情形之一，經機關於開標前發現者，其所投之標應不予開標
；於開標後發現者，應不決標予該廠商：一未依招標文件之規定
投標。二投標文件內容不符合招標文件之規定。三借用或冒用他
人名義或證件，或以偽造、變造之文件投標。四偽造或變造投標
文件。五不同投標廠商間之投標文件內容有重大異常關聯者。六
第一百零三條第一項不得參加投標或作為決標對象之情形。七其
他影響採購公正之違反法令行為。」促使機關於發覺有違反政府
採購法規定情形時，應即時停止開標，必要時應宣布廢標。原判
決認定甲○○、乙○○均明知蘇崑雄、陳智宏、陳世益、郭峰豪
、洪漢同、張簡嘉成、洪文安、蔡勝田（均經判處罪刑確定）等
組成圍標集團，圍標所載高雄縣大寮鄉工程，竟任由該集團事前
開會決定得標廠商及提出相當數額之款項，分別給付外場未得標
廠商（即「搓圓仔錢」）及內場之甲○○、乙○○等人之回扣等
情。並論處甲○○共同連續依據法令從事公務之人員，經辦公用
工程，收取回扣罪刑；乙○○共同依據法令從事公務之人員，經
辦公用工程，收取回扣，未遂罪刑。然就甲○○、乙○○究在何
時、地，與何人約定收取如何比例之回扣等與構成要件相關事項
，於事實欄未為詳盡之記載，理由內復僅敘及上揭圍標集團開會
議定之得標廠商應提出之回扣金額及內外場分配情形，或圍標集
團得標後，乙○○指示崔樹麟（經判處罪刑確定）與集團成員洽
談回扣數額生爭執等情形，對於有何事證足以證明甲○○、乙○
○已於事前同意，或事前已與圍標集團約定如何比例之回扣等節
，未為必要之說明，徒以圍標集團成員自行開會議定或崔樹麟關
於圍標集團索取領標廠商名單之供述、事後與圍標集團協商回扣
比例，推論應係受乙○○授意等事實，認定甲○○、乙○○事前
已與該集團約定收取回扣，自有理由欠備之違法。再原判決事實
欄記載甲○○、乙○○均明知蘇崑雄等人所籌組之圍標集團，以
圍標之方式分配標得高雄縣大寮鄉公共工程並獲利，猶授權不知
情之鄉公所人員主持開標，使上揭圍標集團得依計畫遂行順利承
攬工程並獲利等情。若甲○○、乙○○知情有依法應停標或宣布
廢標而怠於作為，其等以不作為之方法達違背職務上行為之目的
，嗣後收取或計畫收取之款項，縱非事前議定之回扣，然是否因
違背職務行為而獲致之不法對價，而有其他罪名之適用？原審未
為勾稽釐清，逕認甲○○、乙○○收取回扣既（未）遂，亦嫌率
斷。以上或為上訴人等上訴意旨所指摘，或屬本院得依職權調查
之事項，應認原判決關於上訴人等部分，均有撤銷發回更審之原
因。原判決就甲○○、乙○○不另為無罪諭知部分，本乎審判不
可分原則，應併予發回。
據上論結，應依刑事訴訟法第三百九十七條、第四百零一條，判
決如主文。
中    華    民    國  九十八  年   十二   月   十七   日
                      最高法院刑事第十一庭
                          審判長法官  石  木  欽
                                法官  洪  佳  濱
                                法官  韓  金  秀
                                法官  段  景  榕
                                法官  周  煙  平
      本件正本證明與原本無異
                                      書  記  官
中    華    民    國  九十八  年   十二   月  二十二  日
                                                     m


司法院資訊處製作；財團法人民間司法改革基金會備份。
